【裁判字號】    99,訴緝,28
【裁判日期】    990728
【裁判案由】    偽造有價證券
【裁判全文】
臺灣高雄地方法院刑事判決              99年度訴緝字第28號
公  訴  人  臺灣高雄地方法院檢察署檢察官
被      告  己○○
指定辯護人  本院公設辯護人黃秋葉
上列被告因偽造有價證券等案件，經檢察官提起公訴（84年度偵
字第9867號），本院判決如下：
    主  文
己○○被訴偽造有價證券部分，無罪。被訴詐欺取財部分，免訴
。
    理  由
一、公訴意旨略以：被告己○○基於意圖為自己不法所有而詐欺
    取財之概括犯意，於民國82年8 月間，在高雄縣大寮鄉向丁○○、癸○○、丙○○、乙○○等人佯稱自己信用良好，邀
    集渠等參加自己所招募之民間互助會，會金每月新臺幣（下
    同）2 萬元，會期自82年8 月10日起至84年10月25日止，丁○○等人不疑有他而參加該互助會，其中丁○○、癸○○均
    參加1 會、丙○○參加2 會、乙○○參加4 會，渠等每月均
    按期繳交會金，總計丁○○繳交46萬元、癸○○繳交46萬元
    、丙○○繳交92萬元、乙○○繳交184 萬元。詎被告於互助
    會進行時即83年12月間，冒用會員壬○○名義標得該期互助
    會，且意圖供行使之用，基於偽造有價證券之犯意，在未經
    壬○○同意或授權之情形下，擅自以壬○○名義，簽發到期
    日為83年12月10日，面額為2 萬元之本票1 紙，並將之交付
    與丁○○收執。另丁○○於84年2 月10日標得被告為會首之
    上開互助會該期標金時，被告竟佯稱欲向活會會員收取會款
    ，而令丁○○先簽發本票，惟將收得之會款64萬6000元自行
    花用而未交付丁○○。又被告復承前開詐欺取財之概括犯意
    ，於83年1 月10日及同年11月25日參加戊○○所招募之2 組
    民間互助會，前者每會5000元，被告參加2 會，分別於83年
    1 月10日、84年1 月25日標得會金，後者每會1 萬元，被告
    參加1 會，於84年1 月25日標得會金，總計往後需再繳交會
    款41萬元。詎被告嗣於84年3 月間逃逸無蹤，未再繳交前開
    相關互助會之會款，因認被告涉犯刑法第201 條第1 項之偽
    造有價證券罪嫌，及連續涉犯刑法第339 條第1 項之詐欺取
    財罪嫌。
二、無罪部分
（一）按被告未經審判證明有罪確定前，推定其為無罪；犯罪事
      實，應依證據認定之，無證據不得認定犯罪事實。又不能
      證明被告犯罪者，應諭知無罪之判決，刑事訴訟法第154
      條、第301 條第1 項分別定有明文。次按，認定犯罪事實
      所憑之證據，雖不以直接證據為限，間接證據亦包括在內
      ，然而無論直接證據或間接證據，其為訴訟上之證明，須
      於通常一般人均不致有所懷疑，而得確信其為真實之程度
      者，始得據為有罪之認定，倘其證明尚未達到此一程度，
      而有合理之懷疑存在時，即難遽採為不利被告之認定，最
      高法院著有76年臺上字第4986號判例可資參照。又依刑事
      訴訟法第161 條第1 項規定，檢察官就被告犯罪事實，應
      負舉證責任，並指出證明之方法。因此，檢察官對於起訴
      之犯罪事實，應負提出證據及說服之實質舉證責任。倘其
      所提出之證據，不足為被告有罪之積極證明，或其指出證
      明之方法，無從說服法院以形成被告有罪之心證，基於無
      罪推定之原則，自應為被告無罪判決之諭知，最高法院亦
      著有92年臺上字第128 號判例可參。
（二）對於證據能力之判斷
  １、按被告以外之人於審判外之言詞或書面陳述，除法律有規
      定者外，不得作為證據，刑事訴訟法第159 條第1 項定有
      明文。又被告以外之人於審判外之陳述，雖不符前4 條之
      規定，而經當事人於審判程序同意作為證據，法院審酌該
      言詞陳述或書面陳述作成時之情況，認為適當者，亦得為
      證據。當事人、代理人或辯護人於法院調查證據時，知有
      第159 條第1 項不得為證據之情形，而未於言詞辯論終結
      前聲明異議者，視為有前項之同意，刑事訴訟法第159 條
      之5 亦定有明文。本件證人癸○○、辛○○○於調查局人
      員詢問中之陳述，為被告以外之人於審判外之言詞陳述，
      而檢察官、被告及其辯護人就上開言詞陳述，未於本院審
      理過程中聲明異議，本院並審酌前開言詞陳述作成時之情
      況正常，所取得過程並無瑕疵，且與本案相關之待證事實
      具有關連性，認適當作為證據，依前開刑事訴訟法第159
      條之5 之規定，認上開陳述均應具有證據能力。
  ２、次按，被告以外之人於偵查中向檢察官所為之陳述，除顯
      有不可信之情況者外，得為證據，刑事訴訟法第159 條之
      1 第2 項定有明文。本件證人癸○○、丙○○、乙○○、
      壬○○於檢察官偵查中所為之證述內容，業經渠等具結擔
      保該等證詞之真實性，且綜合本案全部卷證，並無發現顯
      不可信之情事，復與本案相關之待證事實具有關連性，依
      前揭刑事訴訟法第159 條之1 第2 項規定，自應具有證據
      能力。
  ３、卷附互助會會單、以證人壬○○名義簽發之本票、以被告
      及黃文典名義簽發之本票，均係本案及另案發生過程中所
      產生之資料，係屬物證而非供述證據，是上開證據均不適
      用傳聞法則，且該等證據與被告本件犯行均有相當之關聯
      性，又非不法取得，自應具有證據能力。
（三）檢察官認被告涉犯前開罪嫌，無非係以證人壬○○、辛○○○之陳述、互助會會單、以證人壬○○名義簽發之本票
      為依據。訊據被告固不否認其有自任會首，邀集他人參加
      前開於82年8 月10日起會之互助會，並曾於83年12月10日
      ，以證人壬○○標取該互助會該期會金為由，交付以證人
      壬○○名義簽發，票面金額為2 萬元之本票，與該互助會
      之活會會員，然堅決否認有何偽造有價證券犯行，辯稱：
      案發當時，伊同居人黃文典在壬○○那邊工作，而於83年
      12月10日該次會期時，黃文典說壬○○要標該期的會，伊
      因而讓壬○○標下該期的會金，嗣黃文典並拿以壬○○名
      義簽發的本票給伊，伊因而將該等本票拿給每個活會會員
      。伊並未偷標壬○○的會，也沒有偽造壬○○的本票，這
      是黃文典自己所為，跟伊沒有關係等語。經查：
  １、被告於82年8 月10日前某日，自任會首，邀集他人參加互
      助會，會期自82年8 月10日開始，共計36會，每期會金2
      萬元，採內標制，而告訴人丁○○、證人癸○○、丙○○
      、乙○○、壬○○均出名參加該互助會，嗣該互助會進行
      至84年3 月間，被告即無故止會，並搬離原住處等事實，
      業據證人癸○○於調查局人員詢問中（見調查局卷第6 至
      8 頁）、檢察官偵訊中（見偵2 卷第21頁）、證人丙○○
      （見偵2 卷第21頁）、證人乙○○（見偵2 卷第21頁）於
      偵訊中證述明確，並有該互助會之會單在卷可稽（見偵2
      卷第4 頁），復為被告所不否認，堪以認定。又上開互助
      會進行過程中，於83年12月10日之會期時，被告向該互助
      會會員表示係證人壬○○標取該期會金，並交付以證人壬○○名義簽發、票面金額為2 萬元之本票，與該互助會中
      尚為活會之會員，然實際上證人壬○○並未競標該期互助
      會，且未簽發前揭本票與被告等事實，業據證人壬○○於
      偵訊中（見偵2 卷第45頁）、證人即壬○○配偶辛○○○
      （見調查局卷第12至14頁）、證人癸○○（見調查局卷第
      6 至8 頁）於調查局人員詢問中證述明確，且有以證人壬○○名義簽發、票面金額為2 萬元、發票日為83年12月10
      日之本票在卷可稽（見偵2 卷第27頁），並同為被告所不
      否認，自亦足以認定。
  ２、關於證人壬○○前揭遭偽造之本票，係由何人所偽造乙節
      ，此除據被告執詞辯述如上外，被告之辯護人並為被告辯
      護稱：被告並不識字，不可能偽造壬○○的本票等語。經
      核辯護人上開辯護意旨，要與被告於接受本院訊問、進行
      準備程序後，需在相關筆錄上簽名時，均無法簽署自己姓
      名，而係以按捺指印代之乙情相符（見本院3 卷第16、41
      頁）；且證人即被告女兒庚○○於本院審理中亦證稱：被
      告並不識字，前開以壬○○名義簽發之本票上的字跡，好
      像是黃文典的字等語（見本院3 卷第88頁）。再佐以告訴
      人戊○○於另案對被告提起自訴時，所提出作為證據之以
      黃文典及被告名義簽發之本票（見本院2 卷第5 至15頁）
      ，其上字跡與證人壬○○遭偽造本票上之字跡相較，2 者
      不論於運筆方式、形態、走勢，均甚為一致，則前揭以證
      人壬○○名義簽發之本票，係由黃文典偽造所生，被告並
      無親自偽造證人壬○○前開本票之事實，應堪認定。
  ３、關於證人壬○○遭偽造前開本票乙事，是否係當時與黃文
      典有同居關係之被告，與黃文典共同基於犯意聯絡而為乙
      節。依證人壬○○於本院審理中所證：伊有參加前開以被
      告為會首的互助會，會參加該互助會，是因為黃文典當時
      在伊那邊上班，邀伊太太辛○○○參加該互助會，辛○○○就以伊的名義參加，而實際上參加該互助會的事，都是
      辛○○○在處理，會錢也是辛○○○在負責，而辛○○○
      應該都是把會錢交給黃文典等語（見本院3 卷第92至95頁
      ），及證人辛○○○於本院審理中證稱：案發當時，黃文
      典在伊先生那邊工作，並邀約伊參加以其同居人即被告為
      會首的前開互助會，伊遂以伊先生壬○○的名義參加該互
      助會。而於該互助會進行過程中，會錢是伊負責繳納，伊
      都將會錢交給黃文典，並沒有因為參加互助會的事而與被
      告有所接觸，只知道被告當時好像在開麵攤。之後因為被
      告跑掉了，且有人拿壬○○簽發的本票來要錢，伊才知道
      以壬○○名義參加的會被標走了，而當時黃文典並沒有提
      到是誰偷標會，只說伊被標走的會錢其會負責，可以從他
      薪水裡面扣，伊也因而扣了黃文典幾個月的薪水，之後黃
      文典因為生病，才沒有繼續上班等語（見本院3 卷第123
      至125 頁）。由證人壬○○、辛○○○前開證詞可知，證
      人辛○○○以證人壬○○名義參加前開互助會，係黃文典
      邀約證人辛○○○所致，且日後有關該互助會之進行，證
      人辛○○○亦均係與黃文典接洽，則依此等情狀觀之，黃
      文典若有不法意圖，自可利用被告與證人壬○○、辛○○○未因前開互助會而有所接洽之機會，同時欺瞞雙方而冒
      用證人壬○○名義標取該互助會會款，進而偽造證人壬○○本票與被告，再由被告交付與相關之活會會員。準此，
      被告所執前開辯詞，已難遽認係屬無據。至證人癸○○、
      辛○○○於調查局人員詢問時，雖均陳稱被告有冒用證人
      壬○○名義得標，並偽造證人壬○○前揭本票云云（見調
      查局卷第6 至8 頁、第12至14頁），然觀諸渠等當時所述
      內容，渠2 人所述上情，並非渠等親自所見所聞之經歷，
      而係以被告係前揭互助會之會首乙節，據以推論所得之結
      果，是尚無從以之採為不利於被告之認定，附此敘明。
  ４、本件案發當時，被告與黃文典係同居關係，且依被告於本
      院審理中所述，其當時亦因遭倒會及需繳納房屋貸款，而
      有甚大之現金需求（見本院3 卷第131 頁），是衡以常情
      ，被告固有相當之機會、動機，與黃文典共同為前揭偽造
      有價證券犯行。然就一般社會情狀觀之，關係親密如夫妻
      、父母子女、兄弟姊妹者，因金錢利益之糾葛，以致勾心
      鬥角、互相殘害者，並非未曾聽聞，因此，能否以被告前
      揭情狀，即足排除黃文典係因其個人另有現金需求，以致
      單獨起意而為上開偽造有價證券犯行之可能性？實非全然
      無所疑慮，是已難遽為不利於被告之認定。況且，依證人
      辛○○○前揭證詞及被告於本院審理中之供述（見本院3
      卷第15、38、131 頁），被告於84年3 月間，就其擔任會
      首之上開互助會無故止會後，即搬離高雄前往嘉義居住，
      而黃文典則係獨自繼續留在高雄，足見被告與黃文典於案
      發當時之關係，顯然已有相當疏離之情形，否則渠2 人應
      係繼續一同居住，方符常理。準此，益徵黃文典要有自行
      起意為前開偽造有價證券犯行之可能，而在無從排除此一
      合理懷疑之情形下，自難遽謂被告有前揭被訴之偽造有價
      證券犯行。
（四）綜上，檢察官認被告涉嫌前揭偽造有價證券犯行所憑之證
      據，尚未達於通常一般之人均不致有所懷疑，而得確信其
      為真實之程度，依刑事訴訟制度「倘有懷疑，即從被告之
      利益為解釋」、「被告應被推定為無罪」之原則，即難據
      以為被告不利之認定。此外，復查無其他積極之證據，足
      資認定被告確有被訴之偽造有價證券犯行，自屬不能證明
      被告犯罪，依首開說明，應就此部分為被告無罪之諭知。
      至被告及其辯護人聲請傳訊證人黃文典，欲證明被告所辯
      上情屬實，另聲請傳訊證人葉天來，欲證明被告於前開互
      助會止會時，有將其房屋委請證人葉天來代為處理，用以
      賠償相關互助會會員部分。查黃文典業已死亡之事實，有
      其戶政資料查詢結果在卷足按（見本院3 卷第45頁），是
      此項證據顯屬不能調查；另被告是否有委請他人處理其前
      開互助會之債務問題，要與其是否成立上開偽造有價證券
      犯行，2 者間並無重要關係，尚無予以調查之必要，併予
      敘明。
三、免訴部分
（一）按案件時效已完成者，應諭知免訴之判決，並得不經言詞
      辯論為之，刑事訴訟法第302 條第2 款、第307 條分別定
      有明文。又行為後法律有變更者，適用行為時之法律，但
      行為後之法律有利於行為人者，適用最有利於行為人之法
      律，為95年7 月1 日修正公布施行之刑法（下稱修正後刑
      法）第2 條第1 項所明定。查修正後刑法第80條第1 項，
      及修正前刑法第80條第1 項關於追訴權時效期間之規定不
      同，修正後刑法所定時效期間較長，表示行為人被追訴之
      期限較久，自屬對行為人不利，2 者比較結果，要以修正
      前刑法第80條第1 項規定較有利於行為人。是本件之追訴
      權時效，即應適用修正前刑法第80條第1 項之規定處斷，
      且關於追訴權時效之停止進行，及其期間、計算，亦應一
      體適用修正前刑法之相關規定。
（二）查本件檢察官認被告連續涉犯刑法第339 條第1 項之詐欺
      取財罪嫌部分，該罪之最高法定刑為有期徒刑5 年，其追
      訴權時效期間，依修正前刑法第80條第1 項第2 款規定為
      10年，且依同法第83條第1 項、第3 項規定，及參照司法
      院29年院字第1963號解釋，被告因逃匿而經本院通緝，致
      審判不能進行，應一併計算該項追訴期間4 分之1 ，合計
      為12年6 月。又被告涉犯上開罪嫌之行為終了日，係84年
      2 月10日，而檢察官係於84年5 月15日開始偵查，並於84
      年7 月27日起訴繫屬於本院（84年度訴字第2167號），嗣
      被告於本院審理時逃匿，由本院於84年9 月30日發布通緝
      ，致審判之程序無法進行，依司法院大法官釋字第138 號
      解釋，此時追訴權既無不行使之情形，自不生時效進行之
      問題，亦應予以加計（期間為4 月15日），但應扣除提起
      公訴日（84年6 月27日）至繫屬本院（84年7 月27日）之
      期間（30日）。職是，本件被告被訴上開犯罪之追訴權時
      效應於96年11月25日屆滿（詳如附表＋＋－＝
      ），故其追訴權之時效業已完成，依照首開說明，爰不經
      言詞辯論，逕就被告被訴詐欺取財部分，為諭知免訴之判
      決。
四、依本案之卷證資料所示，被告自任會首之前揭互助會進行過
    程中，原本參加該互助會之證人方貞九（原名方麗玲，以「
    甲○○」名義參加該互助會），於得被告同意而退出該互助
    會後，以其名義參加之會份，仍於83年2 月間得標，被告並
    於證人方貞九不知情之狀況下，交付以「甲○○」名義簽發
    之本票與該互助會之活會會員，是足認被告涉犯偽造「甲○○」本票之偽造有價證券罪嫌（檢察官就此僅有檢送相關證
    據資料供本院參酌，並未移送本院併辦），此部分應由檢察
    官另行處理，附此敘明。
據上論斷，應依刑事訴訟法第301 條第1 項、第302 條第2 款、
第307 條，判決如主文。
本案經檢察官周天畏到庭執行職務。
中    華    民    國    99    年    7     月    28    日
                  刑事第十七庭  審判長法  官  陳建和
                                      法  官  毛妍懿
                                      法  官  陳君杰
以上正本證明與原本無異。
如不服本判決應於收受送達後10日內向本院提出上訴書狀，並應
敘述具體理由；如未敘述上訴理由者，應於上訴期間屆滿後20日
內向本院補提理由書（均須按他造當事人之人數附繕本）「切勿
逕送上級法院」。
中    華    民    國    99    年    7     月    28    日
                                      書記官  紀龍年
附表：
犯罪行為終止日：84年2 月10日
追訴權期間（加計4 分之1 停止期間）：12年6 月
實施偵查日至通緝發布日：4 月15日
提起公訴日至法院繫屬日：30日
追訴權完成日為：96年11月25日

司法院資訊處製作；財團法人民間司法改革基金會備份。
